---
title: "PRIMJENJENA STATISTIKA"
# subtitle: "<html><div style='float:left'></div><hr color='#EB811B' size=1px width=796px></html>"
subtitle: "Predavanje 2: Uvod u R"
author: "Luka Sikic, PhD"
date: "Fakultet hrvatskih studija | [Github PS](https://github.com/BrbanMiro/WebStatistika)" #"`r format(Sys.time(), '%d %B %Y')`"
output:
  xaringan::moon_reader:
    css: [default, metropolis, metropolis-fonts] 
    lib_dir: libs
    nature:
      highlightStyle: github
      highlightLines: true
      countIncrementalSlides: false
---


class: inverse, middle

```{R, setup, include = F}
# devtools::install_github("dill/emoGG")
library(pacman)
p_load(
  broom, tidyverse,
  latex2exp, ggplot2, ggthemes, ggforce, viridis, extrafont, gridExtra,
  kableExtra, snakecase, janitor,
  data.table, dplyr, estimatr,
  lubridate, knitr, parallel,
  lfe,
  here, magrittr
)
# Define pink color
red_pink <- "#e64173"
turquoise <- "#20B2AA"
orange <- "#FFA500"
red <- "#fb6107"
blue <- "#2b59c3"
green <- "#8bb174"
grey_light <- "grey70"
grey_mid <- "grey50"
grey_dark <- "grey20"
purple <- "#6A5ACD"
slate <- "#314f4f"
# Dark slate grey: #314f4f
# Knitr options
opts_chunk$set(
  comment = "#>",
  fig.align = "center",
  fig.height = 7,
  fig.width = 10.5,
  warning = F,
  message = F
)
opts_chunk$set(dev = "svg")
options(device = function(file, width, height) {
  svg(tempfile(), width = width, height = height)
})
options(crayon.enabled = F)
options(knitr.table.format = "html")
# A blank theme for ggplot
theme_empty <- theme_bw() + theme(
  line = element_blank(),
  rect = element_blank(),
  strip.text = element_blank(),
  axis.text = element_blank(),
  plot.title = element_blank(),
  axis.title = element_blank(),
  plot.margin = structure(c(0, 0, -0.5, -1), unit = "lines", valid.unit = 3L, class = "unit"),
  legend.position = "none"
)
theme_simple <- theme_bw() + theme(
  line = element_blank(),
  panel.grid = element_blank(),
  rect = element_blank(),
  strip.text = element_blank(),
  axis.text.x = element_text(size = 18, family = "STIXGeneral"),
  axis.text.y = element_blank(),
  axis.ticks = element_blank(),
  plot.title = element_blank(),
  axis.title = element_blank(),
  # plot.margin = structure(c(0, 0, -1, -1), unit = "lines", valid.unit = 3L, class = "unit"),
  legend.position = "none"
)
theme_axes_math <- theme_void() + theme(
  text = element_text(family = "MathJax_Math"),
  axis.title = element_text(size = 22),
  axis.title.x = element_text(hjust = .95, margin = margin(0.15, 0, 0, 0, unit = "lines")),
  axis.title.y = element_text(vjust = .95, margin = margin(0, 0.15, 0, 0, unit = "lines")),
  axis.line = element_line(
    color = "grey70",
    size = 0.25,
    arrow = arrow(angle = 30, length = unit(0.15, "inches")
  )),
  plot.margin = structure(c(1, 0, 1, 0), unit = "lines", valid.unit = 3L, class = "unit"),
  legend.position = "none"
)
theme_axes_serif <- theme_void() + theme(
  text = element_text(family = "MathJax_Main"),
  axis.title = element_text(size = 22),
  axis.title.x = element_text(hjust = .95, margin = margin(0.15, 0, 0, 0, unit = "lines")),
  axis.title.y = element_text(vjust = .95, margin = margin(0, 0.15, 0, 0, unit = "lines")),
  axis.line = element_line(
    color = "grey70",
    size = 0.25,
    arrow = arrow(angle = 30, length = unit(0.15, "inches")
  )),
  plot.margin = structure(c(1, 0, 1, 0), unit = "lines", valid.unit = 3L, class = "unit"),
  legend.position = "none"
)
theme_axes <- theme_void() + theme(
  text = element_text(family = "Fira Sans Book"),
  axis.title = element_text(size = 18),
  axis.title.x = element_text(hjust = .95, margin = margin(0.15, 0, 0, 0, unit = "lines")),
  axis.title.y = element_text(vjust = .95, margin = margin(0, 0.15, 0, 0, unit = "lines")),
  axis.line = element_line(
    color = grey_light,
    size = 0.25,
    arrow = arrow(angle = 30, length = unit(0.15, "inches")
  )),
  plot.margin = structure(c(1, 0, 1, 0), unit = "lines", valid.unit = 3L, class = "unit"),
  legend.position = "none"
)
theme_set(theme_gray(base_size = 20))
# Column names for regression results
reg_columns <- c("Term", "Est.", "S.E.", "t stat.", "p-Value")
# Function for formatting p values
format_pvi <- function(pv) {
  return(ifelse(
    pv < 0.0001,
    "<0.0001",
    round(pv, 4) %>% format(scientific = F)
  ))
}
format_pv <- function(pvs) lapply(X = pvs, FUN = format_pvi) %>% unlist()
# Tidy regression results table
tidy_table <- function(x, terms, highlight_row = 1, highlight_color = "black", highlight_bold = T, digits = c(NA, 3, 3, 2, 5), title = NULL) {
  x %>%
    tidy() %>%
    select(1:5) %>%
    mutate(
      term = terms,
      p.value = p.value %>% format_pv()
    ) %>%
    kable(
      col.names = reg_columns,
      escape = F,
      digits = digits,
      caption = title
    ) %>%
    kable_styling(font_size = 20) %>%
    row_spec(1:nrow(tidy(x)), background = "white") %>%
    row_spec(highlight_row, bold = highlight_bold, color = highlight_color)
}
```

```{css, echo = F, eval = F}
@media print {
  .has-continuation {
    display: block !important;
  }
}
```

# PREGLED PREDAVANJA

---
layout: true
# PREGLED PREDAVANJA
---

## Ciljevi
<br>
<br>
<br>
<br>
- Što su paketi
- Radni prostor
- Učitavanje i spremanje podataka
- Specijalne vrijednosti, nazivi i klase varijabli
- Slozeniji tipovi varijabli: faktori,podatkovni okviri, liste 
---

layout: false
class: middle, inverse

# RAD SA PAKETIMA
---
layout: true
# RAD SA PAKETIMA
---
<br>
<br>
- paket(knjižnica) je skup funkcija(podataka i sl.) koje je netko napisao i ponudio  na korištenje
- paketi su javno dostupni (Open Source)
- paket je potrebno jednom instalirati, a učitati se mora pri svakom otvaranju sesije - u okviru kolegija ćemo uglavnom koristiti nekoliko paketa: [*base R*](https://stat.ethz.ch/R-manual/R-devel/library/base/html/00Index.html), [*lsr*](https://cran.r-project.org/web/packages/lsr/index.html), [*ggplot2*](https://www.statmethods.net/advgraphs/ggplot2.html), [*psych*](https://cran.r-project.org/web/packages/psych/psych.pdf), [*car*](https://cran.r-project.org/web/packages/car/index.html) i dr. 

---
layout: true
# RAD SA PAKETIMA
---
<br>
<br>
```{r eval=FALSE}
# Instaliraj paket
install.packages("lsr")
# Učitaj paket
library(lsr) # Također require()
# Makni paket
detach("package:lsr", unload=TRUE)

```

---

layout: false
class: middle, inverse

# RADNI PROSTOR
---
layout: true
# RADNI PROSTOR
---
<br>
<br>

```{r eval = FALSE}
# Gdje se nalazi radni folder
getwd()
[1] "C:/Users/Dropbox/Kolegij_statistika"
# Postavi radni folder
setwd("C:/Users/Luka/Statistika/...")
# Obrati pažnju na "/" vs "\\"

```

---

layout: false
class: middle, inverse

# UČITAVANJE I SPREMANJE PODATAKA
---
layout: true
# UČITAVANJE U R I
---
<br>
<br>

- *workspace files* imaju .Rdata ekstenziju i sadržavaju objekte iz radnog prostora
- *.csv*, *.txt*, *.spss* sadržavaju podatke koje je potrebno učitati u radni prostor
- *script files* sadržavaju napisani kod
- postoje i brojni drugi objekti! (npr. RMarkdown)

```{r eval = FALSE}
# učitaj u radni prostor
load( file = "~/datoteka.Rmd" )
# ~ označava put do radnog direktorija
```

---
layout: true
# UČITAVANJE U R II
---

```{r eval=FALSE}
# Učitaj podatke iz excela 
podatci_statistika <- read.csv( file = "statistika.csv" )
# U praksi je potrebno prilagoditi funkcijske argumente!
```

---
layout: true
# SPREMANJE
---
<br>
<br>
- obično žellimo pohraniti: *radni prostor*, *output*, *skriptu*

```{r eval=FALSE}
# Pohrani radni prostor
save.image("~/Desktop/radni_prostor.RData")
# Pohrani podatke
save(neki_podatci, file = "neki_podatci.Rdata")
# Output je moguće pohraniti pomoću funkcije sink()
```

---

layout: false
class: middle, inverse

# SPECIJALNE VRIJEDNOSTI, NAZIVI I KLASE 
---
layout: true
# SPECIJALNE VRIJEDNOSTI 
---

```{r}
# Beskonačno
1 / 0
```

```{r}
# Nije broj
 0 / 0
```
-  *nije dostupno* `NA`
- *nema vrijednosti* `NULL` 

---
layout: true
#  DAVANJE NAZIVA ELEMENTIMA VEKTORA I 
---
<br>
<br>
```{r}
# Stvori numerički vektor
ocjena <- c( 1, 2, 3 )
ocjena # Pregledaj objekt
# Pripiši nazive 
names(ocjena) <- c("nedovoljan","dovoljan","dobar")
ocjena # Pregledaj objekt
```

---
layout: true
#  DAVANJE NAZIVA ELEMENTIMA VEKTORA II 
---
<br>
<br>
```{r}
# Stvori numerički vektor sa nazivima v2.0
ocjena <- c("nedovoljan" = 1,"dovoljan" = 2,"dobar" = 3)
ocjena # Pregledaj objekt
# Indeksiranje pomoću naziva
ocjena["dobar"] # Pregledaj objekt

```

---
layout: true
#  DAVANJE NAZIVA ELEMENTIMA VEKTORA III 
---

<br>
<br>

```{r}
# Vidi nazive svih elemenata u vektoru
names(ocjena) # Pregledaj objekt
```

---
layout: true
#  KLASE  
---
<br>
<br>

```{r}
x <- "tekst"  # x je tekst
class(x)      # Pregledaj klasu
x <- TRUE     # x je logička klasa 
class(x)      # Pregledaj klasu
x <- 100      # x je broj
class(x)      # Pregledaj klasu
```

---
layout: true
#  FAKTORI  
---
<br>
<br>
```{r}
# Stvori numerički vektor
grupa <- c(1,1,1,2,2,3,3)
grupa # Pogledaj objekt
# Pretvori numerički vektor u faktor
grupa <- as.factor(grupa)
grupa # Pogledaj objekt
``` 

---
layout: true
#  FAKTORI II
---
<br>
<br>

- računske operacije sa faktorima nisu iste kao sa numeričkim vektorima

```{r}
grupa + 2
```

---
layout: true
# NAZIVI FAKTORA
---
<br>
<br>
```{r}
# Stvori faktoraku varijablu;spol ispitanika 
spol <- as.factor(c(1,1,1,1,2,2,2))
spol # Pogledaj objekt
# Pripiši nazive faktorima
levels(spol) <- c("muški", "ženski")
print(spol) # Prikaži objekt
```


---

layout: false
class: middle, inverse

# PODATKOVNI OKVIRI (*data frame*) 
---
layout: true
# PODATKOVNI OKVIRI 
---
<br>
<br>
```{r}
# Za stvaranje df-a ćemo koristiti varijable spol i grupa
# Stvaranje dodatne dvije numeričke varijable
starost <- c(17, 19, 21, 37, 18, 19, 47)
bodovi <- c(12, 15, 16, 14, 25, 21, 29)
# Stvori df
df <- data.frame( grupa, spol, starost, bodovi ) 
head(df, 5) # Pogledaj prvih 5 redova df-a
```

---
layout: true
#  IZVLAČENJE PODATAKA IZ DFa 
---
<br>
<br>

```{r}
# Pogledaj seriju bodova
df$bodovi 
# Pogledaj nazive varijabli (kolona)
names(df)
```

---

layout: false
class: middle, inverse

# LISTE 
---
layout: true
# LISTE 
---
<br>
<br>
```{r}
# Stvori listu
ana <- list(godine = 26,
            student = TRUE,
            roditelji = c("Marko","Mia"))
ana # Pogledaj objekt
```

---
layout: true
# LISTE I
---
<br>
<br>
```{r}
# Pristupi elementima liste
ana$student
ana$roditelji
```


---
layout: true
# LISTE I
---
<br>
<br>
```{r}
# Dodaj element u listu
ana$mjesto_stanovanja <- "Zagreb"
ana # Pogledaj objekt 
```
---

layout:false
class: middle, inverse
# HVALA NA PAŽNJI! 
<html><div style='float:left'></div><hr color='#EB811B' size=1px width=796px></html>
(Sljedeće predavanje: Deskriptivna statistika)










































