---
title: "PRIMJENJENA STATISTIKA"
# subtitle: "<html><div style='float:left'></div><hr color='#EB811B' size=1px width=796px></html>"
subtitle: "Predavanje 2: Uvod u R"
author: "Luka Sikic, PhD"
date: "Fakultet hrvatskih studija | [Github PS](https://lusiki.github.io/WebStatistika/index.html)" #"`r format(Sys.time(), '%d %B %Y')`"
output:
  xaringan::moon_reader:
    css: [default, metropolis, metropolis-fonts] 
    lib_dir: libs
    nature:
      highlightStyle: github
      highlightLines: true
      countIncrementalSlides: false
---


class: inverse, middle

```{R, setup, include = F}
# devtools::install_github("dill/emoGG")
library(pacman)
p_load(
  broom, tidyverse,
  latex2exp, ggplot2, ggthemes, ggforce, viridis, extrafont, gridExtra,
  kableExtra, snakecase, janitor,
  data.table, dplyr, estimatr,
  lubridate, knitr, parallel,
  lfe,
  here, magrittr
)
# Define pink color
red_pink <- "#e64173"
turquoise <- "#20B2AA"
orange <- "#FFA500"
red <- "#fb6107"
blue <- "#2b59c3"
green <- "#8bb174"
grey_light <- "grey70"
grey_mid <- "grey50"
grey_dark <- "grey20"
purple <- "#6A5ACD"
slate <- "#314f4f"
# Dark slate grey: #314f4f
# Knitr options
opts_chunk$set(
  comment = "#>",
  fig.align = "center",
  fig.height = 7,
  fig.width = 10.5,
  warning = F,
  message = F
)
opts_chunk$set(dev = "svg")
options(device = function(file, width, height) {
  svg(tempfile(), width = width, height = height)
})
options(crayon.enabled = F)
options(knitr.table.format = "html")
# A blank theme for ggplot
theme_empty <- theme_bw() + theme(
  line = element_blank(),
  rect = element_blank(),
  strip.text = element_blank(),
  axis.text = element_blank(),
  plot.title = element_blank(),
  axis.title = element_blank(),
  plot.margin = structure(c(0, 0, -0.5, -1), unit = "lines", valid.unit = 3L, class = "unit"),
  legend.position = "none"
)
theme_simple <- theme_bw() + theme(
  line = element_blank(),
  panel.grid = element_blank(),
  rect = element_blank(),
  strip.text = element_blank(),
  axis.text.x = element_text(size = 18, family = "STIXGeneral"),
  axis.text.y = element_blank(),
  axis.ticks = element_blank(),
  plot.title = element_blank(),
  axis.title = element_blank(),
  # plot.margin = structure(c(0, 0, -1, -1), unit = "lines", valid.unit = 3L, class = "unit"),
  legend.position = "none"
)
theme_axes_math <- theme_void() + theme(
  text = element_text(family = "MathJax_Math"),
  axis.title = element_text(size = 22),
  axis.title.x = element_text(hjust = .95, margin = margin(0.15, 0, 0, 0, unit = "lines")),
  axis.title.y = element_text(vjust = .95, margin = margin(0, 0.15, 0, 0, unit = "lines")),
  axis.line = element_line(
    color = "grey70",
    size = 0.25,
    arrow = arrow(angle = 30, length = unit(0.15, "inches")
  )),
  plot.margin = structure(c(1, 0, 1, 0), unit = "lines", valid.unit = 3L, class = "unit"),
  legend.position = "none"
)
theme_axes_serif <- theme_void() + theme(
  text = element_text(family = "MathJax_Main"),
  axis.title = element_text(size = 22),
  axis.title.x = element_text(hjust = .95, margin = margin(0.15, 0, 0, 0, unit = "lines")),
  axis.title.y = element_text(vjust = .95, margin = margin(0, 0.15, 0, 0, unit = "lines")),
  axis.line = element_line(
    color = "grey70",
    size = 0.25,
    arrow = arrow(angle = 30, length = unit(0.15, "inches")
  )),
  plot.margin = structure(c(1, 0, 1, 0), unit = "lines", valid.unit = 3L, class = "unit"),
  legend.position = "none"
)
theme_axes <- theme_void() + theme(
  text = element_text(family = "Fira Sans Book"),
  axis.title = element_text(size = 18),
  axis.title.x = element_text(hjust = .95, margin = margin(0.15, 0, 0, 0, unit = "lines")),
  axis.title.y = element_text(vjust = .95, margin = margin(0, 0.15, 0, 0, unit = "lines")),
  axis.line = element_line(
    color = grey_light,
    size = 0.25,
    arrow = arrow(angle = 30, length = unit(0.15, "inches")
  )),
  plot.margin = structure(c(1, 0, 1, 0), unit = "lines", valid.unit = 3L, class = "unit"),
  legend.position = "none"
)
theme_set(theme_gray(base_size = 20))
# Column names for regression results
reg_columns <- c("Term", "Est.", "S.E.", "t stat.", "p-Value")
# Function for formatting p values
format_pvi <- function(pv) {
  return(ifelse(
    pv < 0.0001,
    "<0.0001",
    round(pv, 4) %>% format(scientific = F)
  ))
}
format_pv <- function(pvs) lapply(X = pvs, FUN = format_pvi) %>% unlist()
# Tidy regression results table
tidy_table <- function(x, terms, highlight_row = 1, highlight_color = "black", highlight_bold = T, digits = c(NA, 3, 3, 2, 5), title = NULL) {
  x %>%
    tidy() %>%
    select(1:5) %>%
    mutate(
      term = terms,
      p.value = p.value %>% format_pv()
    ) %>%
    kable(
      col.names = reg_columns,
      escape = F,
      digits = digits,
      caption = title
    ) %>%
    kable_styling(font_size = 20) %>%
    row_spec(1:nrow(tidy(x)), background = "white") %>%
    row_spec(highlight_row, bold = highlight_bold, color = highlight_color)
}
```

```{css, echo = F, eval = F}
@media print {
  .has-continuation {
    display: block !important;
  }
}
```

# PREGLED PREDAVANJA

---
layout: true
# PREGLED PREDAVANJA
---

## Ciljevi
<br>
<br>
<br>
<br>

- Osnovne naredbe
- Što su varijable
- Što su funkcije
- Kakve vrste podataka postoje
- Što su vektori
- Logički operatori


---
layout: false
class: middle, inverse

# OSNOVNE NAREDBE
---
layout: true
# OSNOVNE RAČUNSKE OPERACIJE
---
<br>
<br>
<br>
```{r aritmetika, echo=FALSE}
knitr::kable(rbind(
              c("zbrajanje", "`+`", "10 + 2", 12),
              c("odzimanje", "`-`", "9 - 3", 6),
              c("množenje", "`*`", "5 * 5", 25),
              c("dijeljenje", "`/`", "10 / 3", 3),
              c("eksponencija", "`^`", "5 ^ 2", 25)
),
caption = "",
col.names = c("Operacija", "Operator", " Input" , "Output"),
align = "rccc",
  booktabs = TRUE)
```
<br>
<br>
<br>
.footer[*Ove naredbe ćemo koristiti kroz cijeli kolegij i korisno ih je zapamtiti!]
---
layout: true
# PRIMJERI
---
<br>
```{r eval=FALSE }
# Zbrajanje
> 20 + 30
[1] 50
```

```{r eval=FALSE}
# Oduzimanje
> 20 - 30
[1] -10
```

```{r eval=FALSE}
# Množenje
> 57 * 61
[1] 3477
```

```{r eval=FALSE}
# Eksponencije
> 5 * 5 * 5 * 5 # 5^4
[1] 625         # 625
```

---
layout: false
class: middle, inverse

# VARIJABLE
---
layout: true
# OSNOVE RADA S VARIJABLAMA
---
<br>
<br>
```{r}
# Pripisivanje vrijednosti varijabli
placa <- 5500
mjeseci <- 12
```
<br>
```{r}
# Pregled varijable
placa
```
<br>
```{r}
# Kalukulacije sa varijablama
placa * mjeseci # Jednako kao 5550*12!
```

---
layout: true
# DODATNE MOGUĆNOSTI S VARIJABLAMA
---
<br>
<br>

```{r}
# Stvori novu varijablu pomoću postojećih
godisnja_placa <- placa*mjeseci
# Pregled varijable<br>
godisnja_placa
```
<br>
<br>
```{r}
# 13ta placa
godisnja_zarada <- godisnja_placa + 5500
# Pregled varijable
godisnja_zarada
```

---
layout: true
# KONVENCIJE ZA VARIJABLE
---
<br>
<br>
* sva slova u nazivu varijable su *mala* ili *velika*
<br>
<br>
* rijeci ne smiju sadržavati razmak
<br>
<br>
* **godisnja_zarada** i **Godisnja_zarada** su različite varijable
<br>
<br>
* naziv varijable može imati točku na početku ali (**.godisnja_zarada**) se ne preporuča
<br>
<br>
* naziv varijable ne može biti (REZERVIRANO!): `if`, `else`, `repeat`, `while`, `function`, `for`, `in`, `next`, `break`, `TRUE`, `FALSE`, `NULL`, `Inf`, `NaN`, `NA`, `NA_integer_`, `NA_real_`, `NA_complex_` niti `NA_character_`
<br>
<br>
* naziv varijable treba biti informativan, kratak i prepoznatljiv
<br>
<br>
* preporučene opcije za naziv varijable sa više riječi: **godisnja_zarada** ili **godisnja.zarada**

---
layout: false
class: middle, inverse

# FUNKCIJE
---
layout: true
# KORIŠTENJE FUNKCIJA ZA RAČUNSKE OPERACIJE 
---

```{r}
# Funkcija za korijen
sqrt(25) 
#Jednako kao:
25^0.5 
```

```{r}
# Funkcija za uzimanje apsolutne vrijednosti
abs(-10)
# Korištenje dvije funkcije u jednoj naredbi
sqrt(1 + abs(-8))
```

---
layout: true
# FUNKCIJSKI ARGUMENTI
---
<br>
<br>
```{r}
# Zaokruži vrijednost;pi
round(3.1415)
```
<br>
<br>
```{r}
# Dodatni funkcijski argumenti;broj decimala
round(3.1415,2)#Jednako kao round(x = 3.1415, digits = 2)
             

```

---
layout: false
class: middle, inverse

# VEKTORI
---
layout: true
# VEKTORI 

---

<br>
<br>

- vektor se sastoji od (jedng ili) više elemenata 
- svi elementi vektora imaju istu klasu
- klase mogu biti brojevi, riječi (*string*,*character*), logičke tvrdnje, faktori
- za stvaranje vektora se koristi  funkcija `combine()`; skraćeno `c()`

```{r}
# NUMERIČKI VEKTOR 
# Stvori vektor mjesečnih plaća za prvi kvartal u godini
kvartalna_placa <- c("5400", "5300", "5500")
```

```{r}
# Pregled varijable
kvartalna_placa

```

---
layout: true
# PRISTUPANJE ELEMENTU VEKTORA 
---

<br>
<br>
```{r}
# Plaća u veljači
kvartalna_placa[2]
```
<br>
<br>
```{r}
# Stvori varijablu iz (jednog elementa) vektora
placa_u_sijecnju <- kvartalna_placa[2]

```

---
layout: true
# DODATNE MOGUĆNOSTI S VEKTORIMA I 
---
<br>
<br>
```{r}
# Koliko ima elemenata u vektoru? length()
length(kvartalna_placa)
```
<br>
<br>
```{r}
# Podijeli sve elemente vektora brojem
# 1. konverzija iz "chr" u "numeric"
as.numeric(kvartalna_placa) / 7.5
```

---
layout: true
# DODATNE MOGUĆNOSTI S VEKTORIMA II
---
<br>
<br>
```{r}
# Definiraj tečaj
eur <- 7.5
```
<br>
<br>
```{r}
# Plaća u eurima
godisnja_placa_eur <- godisnja_placa / eur 
#Pregled varijable
godisnja_placa_eur

```

---
layout: true
# VEKTORI S TEKSTUALNIM VARIJABLAMA
---
<br>
<br>
```{r}
# Stvori tekstualnu varijablu
pozdrav <- "ciao"
# Pregled varijable
pozdrav
```
<br>
<br>
```{r}
# Stvori vektor tekstualnih elemenata 
prvi_kvartal_mj <- c("sijecanj", "veljaca", "ozujak")
# Pregled vektora
prvi_kvartal_mj

```


---
layout: true
# DODATNE MOGUĆNOSTI S VEKTORIMA III
---
<br>
<br>
```{r}
# Drugi mjesec 
veljaca <- prvi_kvartal_mj[2]
```
<br>
<br>
```{r}
# Pregled varijable
nchar(veljaca) # Jednako: nchar(x = prvi_kvartal[2])!
# Pregled duljine elemenata(riječi) u vektoru
nchar(prvi_kvartal_mj)
```


---
layout: false
class: middle, inverse

# LOGIČKE VARIJABLE 
---
layout: true
# OSNOVE RADA S LOGIČKIM VARIJABLAMA 
---
<br>
<br>
```{r}
2 + 2
```
<br>

```{r}
# Logička istina: TRUE
2 + 2 == 4
# Logička ne-istina: FALSE
2 + 2 == 5
```

---
layout: true
# LOGIČKI OPERATORI I 
---
<br>
<br>
```{r logicki_operatori, echo=FALSE}
knitr::kable(rbind(
                    c("manje", "<", "2 < 3", "`TRUE`"),
                    c("manje ili jednako", "<=", "2 <= 2", "`TRUE`"),
                    c("vece", ">", "2 > 3", "`FALSE`"),
                    c("vece ili jednako", ">=", "2 >= 2" , "`TRUE`"), 
                    c("jednako", "==", "2 == 3" , "`FALSE`"),
                    c("nije jednako", "!=", "2 != 3" , "`TRUE`")),
              caption = "",
              col.names = c("Operacija", "Operator", "Input", "Odgovor"),
            align = "rccc",
  booktabs = TRUE)

```
<br>
<br>
<br>
.footer[*Ovo logičke operatore ćemo koristiti kroz cijeli kolegij i korisno ih je zapamtiti!]

---
layout: true
# LOGIČKI OPERATORI II 
---
<br>
<br>
```{r}
# Primjeri
99 < 100
100 <= 99
2 + 2 != 5

```

---
layout: true
# LOGIČKI OPERATORI III 
---

<br>
<br>
<br>
<br>
```{r logicals2, echo=FALSE}
knitr::kable(rbind(
                    c("ne", "!", "!(1==1)", "`FALSE`"),
                    c("ili", "|", "(1==1) | (2==3)", "`TRUE`"),
                    c("i", "&", "(1==1) & (2==3)", "`FALSE`")),
              caption = '',
              col.names = c("Operacija", "Operator", "Input", "Odgovor"),
              align = c("c", "c", "c", "c"),
              booktabs = TRUE)
  
```

<br>
<br>
<br>
.footer[*Ovo logičke operatore ćemo koristiti kroz cijeli kolegij i također ih je korisno  zapamtiti!]
---
layout: true
# LOGIČKI OPERATORI IV
---
<br>
<br>
```{r}
# Primjeri
(2 + 2 == 4) | (2 + 2 == 5)
(2 + 2 == 4) & (2 + 2 == 5)
!(2 + 2 == 5)
```

---
layout: true
# LOGIČKI OPERATORI V
---
<br>
<br>
```{r}
# Jedna mogucnost
da_li_je_ovo_tocno <- 2 + 2 == 5
da_li_je_ovo_tocno
# Druga mogucnost
ovo_nije_tocno <- FALSE # Jenako kao i F
ovo_nije_tocno
```

---
layout: true
# VEKTORI S LOGIČKIM VARIJABLAMA
---

```{r}
# Stvori logički vektor
x <- c(TRUE, TRUE, FALSE)
# Pregled vektora
x
```

```{r}
# U kojim mjesecima je plaća bila veća od 5.200kn
kvartalna_placa > 5200
# Napravi logički vektor za mjesece sa visokom plaćom
iznadprosjecna_placa <- kvartalna_placa > 5400
# Pregled vektora
iznadprosjecna_placa
 
```

---
layout: true
# PRISTUPANJE ELEMENTIMA VEKTORA I
---

<br>
```{r}
# Izaberi 2. i 3. mjesec iz kvartala
kvartalna_placa[ c(2,3) ]
# Izaberi 1. i 3. mjesec iz kvartala
kvartalna_placa[ c(1,3) ]
# Dodatna mogućnost
kvartalna_placa[ 1:3 ]
```

---
layout: true
# PRISTUPANJE ELEMENTIMA VEKTORA II
---
<br>
<br>
<br>
```{r}
# Poveži tekstualni i logički vektor 
prvi_kvartal_mj[kvartalna_placa > 5400]
# Stvori novi tekstualni vektor;visina plaće
visina_place <- c("niska", "visoka", "visoka")
# U kojim mjesecima je bila visoka zarada?
prvi_kvartal_mj[ visina_place == "visoka"]
```


---

layout:false
class: middle, inverse
# HVALA NA PAŽNJI! 
<html><div style='float:left'></div><hr color='#EB811B' size=1px width=796px></html>
(Sljedeće predavanje: Dodatni koncepti R)
















