---
title: 'II. KOLOKVIJ IZ STATISTIKE'
subtitle: "Grupa A"
#author: "dr.sc. Luka Šikić"
#date: "`r format(Sys.time(), '%d %B, %Y')`"
output: pdf_document
institute: "Fakultet hrvatskih studija"
font: 3t

---

Pitanja:

1. Koje statističke testove iz područja inferencijalne statistike poznajete? Opišite u kojim situacijama biste koristili navedene testove.

2. Kako biste analizirali normalnost distribucije neke varijable? 

3. Proveden je pokus na 200 ljudi na način da je svaka osoba izabrala jednu od četiri moguće karte iz skupa igraćih karata u kojem su sve karte zatupljene u jednakim proporcijama. Rezultati su pokazali sljedeće izbore: **srce** 64, **karo** 50, **pik** 51, **tref** 35. Interpretirajte rezultate testa nezavisnosti proporcija.

```{r chi_sq, echo=FALSE,warning=FALSE, fig.height=4}
library(lsr)
load(file.path("C:/Users/msagovac/Dropbox/Kolegij_statistika/KOLEGIJ_Materijali/SOCIOLOGIJA/Predavanja/PRIMJENA_STATISTIKE_U_DRUSTVENIM_ISTRAZIVANJIMA/randomness.Rdata"))
izboriKarata <- table(cards$choice_1) # Tabuliraj prvu varijablu

#podatci 

chisq.test(x = izboriKarata)


```

4. Prikupljeni su podatci o uspjehu studenata statistike na dva različita fakulteta i proveden je test jednakosti postignuća. Interpretirajte rezultate testa.

```{r, echo = FALSE}


load(file.path("C:/Users/msagovac/Dropbox/Kolegij_statistika/KOLEGIJ_Materijali/SOCIOLOGIJA/Predavanja/PRIMJENA_STATISTIKE_U_DRUSTVENIM_ISTRAZIVANJIMA/harpo.Rdata" )) # Učitaj podatke
# str(harpo) # Pregledaj podatke


#str(harpo)
levels(harpo$tutor) <- c("Filozofski.Fakultet", "Fakultet.Hrvatskih.Studija")

# Izvedi test
independentSamplesTTest( 
      formula = grade ~ tutor,  # Formula za zavisnu i nezavisnu varijablu
      data = harpo,             # Podatci
      var.equal = TRUE          # Pretpostavka jednakih varijanci
  )



```









