---
title: 'II. KOLOKVIJ IZ STATISTIKE'
subtitle: "Grupa B"
#author: "dr.sc. Luka Šikić"
#date: "`r format(Sys.time(), '%d %B, %Y')`"
output: pdf_document
font: 3t

---

Pitanja:

1. Navedite statističke testove koji se koriste za usporedbu prosjeka. Navedite primjere u kojima biste koristili navedene testove.

2. Koje su pretpostpostavke **chi-square** testa? Koje biste testove koristili u slučaju da nisu zadovoljene pretpostavke?

3. Provedeno je istraživanje potrošačkih preferencija između spolova pri čemu mogući odabiri uključuju **automobil**, **odjeću** ili **putovanje**. Interpretirajte rezultate testa zavisnosti potrošačkog izbora o spolu.

```{r, echo = FALSE, message=FALSE}
library(lsr)
library(plyr)
load(file.path(("C:/Users/msagovac/Dropbox/Kolegij_statistika/KOLEGIJ_Materijali/SOCIOLOGIJA/Predavanja/PRIMJENA_STATISTIKE_U_DRUSTVENIM_ISTRAZIVANJIMA/chapek9.Rdata")))

#str(chapek9)
#head(chapek9,5)
levels(chapek9$species) <- c("zene", "muskarci")
levels(chapek9$choice)  <- c("automobil", "odjeca", "putovanje")

associationTest( formula = ~choice+species, data = chapek9 )

```


4. Prikupljeni su podatci o krvnim nalazima 20 pacijenata nakon dvije terapije novim generičkim lijekom za smanjenje prisutnosti željeza u organizmu. Na osnovi tih podataka je provedeno testiranje efikasnosti lijeka izmedju prve i druge primjene. Interpretirajte rezultate.


```{r, echo=FALSE, message=FALSE}
library(dplyr)

load( file.path("C:/Users/msagovac/Dropbox/Kolegij_statistika/KOLEGIJ_Materijali/SOCIOLOGIJA/Predavanja/PRIMJENA_STATISTIKE_U_DRUSTVENIM_ISTRAZIVANJIMA/chico.Rdata" ))
#str(chico)  # Pogledaj podatke   


#chico$poboljsanje <- chico$grade_test2 - chico$grade_test1
chico <- chico %>% 
  dplyr::rename(terapija_1 = grade_test1,
                terapija_2 = grade_test2)


pairedSamplesTTest( 
     formula = ~ terapija_1 + terapija_2, # Formula za definiranje zavisnih i nezavisnih varijabli
     data = chico                           # Podatci 
  )

```